【裁判字號】    89,台非,465
【裁判日期】    891207
【裁判案由】    背信
【裁判全文】
最高法院刑事判決                                八十九年度台非字第四六五號
    上訴人  最高法院檢察署檢察總長
    被  告  甲○○
右上訴人因被告背信案件，對於台灣高等法院中華民國八十九年八月九日第二審確定
判決（八十八年度上易字第五二四六號，起訴案號：台灣台北地方法院檢察署八十八
年度偵字第一六六八號），認為違法，提起非常上訴，本院判決如左：
    主  文
原判決及第一審判決關於違背法令之部分均撤銷。
    理  由
非常上訴理由稱：「本件原判決引用第一審判決書記載之事實，以被告甲○○曾任址
設台北市○○路○段一八八號之保證責任台北市第九信用合作社（下稱第九信用合作
社）中正分社授信部門之襄理，負責放款、徵信、勘查及審核等業務；於民國（下同
）八十一年三月間，借款人吳碧英提供其所有坐落台北市○○區○○段二小段八二地
號土地及其建物門牌號碼為台北市○○區○○路二七七之一號為擔保品，向第九信用
合作社中正分社申請新台幣（下同）三千萬元貸款；被告為授信部門之襄理親赴現場
查勘擔保品，明知上開吳碧英提供欲抵押之土地係全無出路之袋地，抵押物則係『儂
特利』速食店建物後方不臨任何巷道之老舊平房，均不適為擔保品；竟意圖為自己不
法之利益，違背其任務，提供其所拍攝非屬吳碧英所有不動產之「儂特利」速食店建
物之照片及繪製面臨台北市○○區○○路之位置圖說等不實資料，隱匿吳碧英所提供
之擔保品屬袋地之實情，並責成所屬不知情職員蔣松琳於八十一年三月二十五日填寫
申請放款審查報告書及擔保品估價計算表，由被告自己先後核印，再由不知情之分社
經理李俊男核印後，送總社審核，致各級審查人員皆陷於錯誤而核准吳碧英三千萬元
貸款。被告並於八十一年四月七日，吳碧英三千萬元貸款撥款前，填寫吳碧英一百八
十萬元銀行取款條，由吳碧英之夫徐建中持吳碧英銀行存摺印鑑章在取款條上蓋章；
在完成三千萬元撥款後，被告即持上開一百八十萬元取款條，領取上開撥入吳碧英戶
頭三千萬元現金中之一百八十萬元，作為佣金。嗣吳碧英將上開抵押房地過戶轉讓與
林義武，改由林義武任本件貸款案之借款人，迨八十三年間因林義武未依約繳付本息
，蔣松琳奉派前往現場複勘，始發現被告當初所提出之照片及位置圖說皆與抵押房地
實際所在不符，弊情因而曝光，林義武厥後仍拒不償還本息，第九信用合作社遂聲請
拍賣上開抵押房地，經執行法院六次拍賣均無人應買，最後始由第九信用合作社以二
千二百八十五萬元之底價承受，致第九信用合作社貸出之本金七百十五萬元無法受償
而受有損害等情，因以第一審法院適用刑法第五十五條、第三百四十二條第一項、信
用合作社法第三十八條，從一重論處被告罪刑之判決，並無不合，予以維持，將被告
之上訴駁回，雖非無見，惟依上開事實之記載，被告係第九信用合作社中正分社授信
部門之襄理，負責放款、徵信、勘查及審核等業（務），則被告赴借款人提供擔保品
所在地，勘查抵押品時，所製作之現場照片，房地四週環境等位置圖說，當係其業務
上所作成之文書，乃被告赴借款人吳碧英提供擔保品所在地，勘查抵押物時，明知供
抵押者係老舊平房，竟以「儂特利」速食店二層建物拍攝成照片混充，又明知抵押之
土地，係屬袋地竟製作該土地面臨台北市○○區○○路位置圖說後，責成所屬職員蔣
松琳依其所交付不實之照片、土地位置圖說，填寫申請放款審查報告書及擔保品估價
計算表，被告明知該項書表，均屬業務上登載不實之文書，竟於核印後，猶層轉上級
而行使，致使各級審查人員均陷於錯誤，而核准吳碧英三千萬元貸款，自足生損害第
九信用合作社。被告此部分之所為，係犯刑法第二百十六條、第二百十五條之罪，且
與其所犯背信等罪有牽連關係，屬於裁判上之一罪，檢察官雖對被告所犯行使業務上
文書登載不實罪未經起訴，但依刑事訴訟法第二百六十七條之規定，應為起訴效力所
及，法院自應一併審判，乃第一審法院竟置被告所犯行使業務上文書登載不實罪於不
顧，顯有判決不適用法則及對於已受請求之事項未予判決之違法。被告上訴後，原審
不予糾正改判，竟予維持，將被告之上訴（駁回）同屬違背法令。案經確定，爰依刑
事訴訟法第四百四十一條、第四百四十三條提起非常上訴，以資糾正。」等語。
本院按判決不適用法則或適用不當者，為違背法令，刑事訴訟法第三百七十八條定有
明文。本件依原判決所認定，被告甲○○係第九信用合作社中正分社授信部門之襄理
，負責放款、徵信、勘查及審核等業務，於赴借款人吳碧英提供擔保品所在地，勘查
抵押物時，明知供抵押物係老舊平房，竟以「儂特利」速食店二層建物拍攝成照片混
充，又明知抵押之土地，係屬袋地竟製作該土地面臨台北市○○區○○路位置圖說後
，責成所屬不知情職員蔣松琳依其所交付不實之照片、土地位置圖說，填寫申請放款
審查報告書及擔保品估價計算表，被告明知該項書表，均屬業務上登載不實之文書，
竟於核印後，猶層轉上級而行使，致使各級審查人員均陷於錯誤，而核准吳碧英三千
萬元貸款，自足生損害第九信用合作社中正分社。被告此部分之所為，係犯刑法第二
百十六條、第二百十五條之罪，其利用不知情之職員登載不實事項於業務上文書部分
，應論以間接正犯，且此部分行使行為與其所犯背信等罪間有牽連關係，屬於裁判上
之一罪，雖檢察官對被告所犯行使業務上文書登載不實罪未經起訴，但依刑事訴訟法
第二百六十七條之規定，應為起訴效力所及，法院自應一併審判。原判決維持第一審
判決，僅依牽連犯刑法第三百四十二條第一項、信用合作社法第三十八條之規定論處
被告罪刑，而置前開間接正犯及行使業務上文書登載不實罪於不顧，自有判決不適用
法則及對於已受請求之事項未予判決之違法。案經確定，非常上訴意旨執以指摘原判
決違背法令，洵有理由。惟查原判決尚非不利於被告，應由本院僅將原判決及第一審
判決關於違背法令之部分撤銷，以資糾正。
據上論結，應依刑事訴訟法第四百四十七條第一項第一款前段，判決如主文。
中      華      民      國    八十九    年     十二     月      七      日
                              最高法院刑事第三庭
                                  審判長法官  陳  錫  奎
                                        法官  洪  清  江
                                        法官  吳  昆  仁
                                        法官  李  伯  道
                                        法官  陳  世  雄
      右正本證明與原本無異
                                              書  記  官
中      華      民      國    八十九    年     十二     月     十三     日


司法院資訊處製作；財團法人民間司法改革基金會備份。
